【裁判字號】    98,訴,106
【裁判日期】    980910
【裁判案由】    損害賠償
【裁判全文】
臺灣屏東地方法院民事判決  98年度訴字第106號
    原      告  泰安產物保險股份有限公司高雄分公司
    法定代理人  乙○○
    訴訟代理人  丁○○
    被      告  丙○○
                甲○○
上列當事人間請求損害賠償事件，本院於民國98年9月7日言詞辯
論終結，判決如下：
    主      文
被告甲○○應給付原告新臺幣壹佰拾萬元，及自民國九十八年
一月六日起至清償日止，按週年利率百分之五計算之利息。
原告其餘之訴駁回。
訴訟費用由被告甲○○負擔三分之二，餘由原告負擔。
    事實及理由
一、查原告之法定代理人於起訴時原為陳森永，嗣變更為乙○○
    ，業據原告於民國98年3 月26日聲明承受訴訟（見第43、47
    頁），且有函文影本1份在卷可稽（見第183頁），其承受訴
    訟於法並無不合，應予准許。
二、被告丙○○經合法通知，未於最後言詞辯論期日到場，核無
    民事訴訟法第386 條所列各款情形，爰依原告之聲請，由其
    一造辯論而為判決。
三、原告起訴主張：
（一）緣被告甲○○負依法行使協助偵查犯罪及有關警察業務交
      通事項之職權，為依法令從事公務之人員，竟因訴外人許
      貴榮請託並允以事成後將給予報酬，明知道路交通事故未
      發生或係駕駛人自撞，僅依許貴榮所提供之傷者及人頭肇
      事者之年籍、車籍資料，在職務上所掌得以出具之道路交
      通事故證明書之公文書「肇事時間」欄、「肇事地點」欄
      、「當事人姓名」欄、「駕駛或乘坐車輛種類號碼」欄、
      「肇事情形」欄內，登載不實內容。並於完成前開登載不
      實之道路交通事故證明書後，即將之交予許貴榮，另有幫
      助許貴榮詐欺取財犯意之另被告丙○○及與許貴榮有共同
      詐欺取財犯意聯絡之訴外人潘順祺，招攬同有犯意聯絡之
      不符合保險理賠要件之傷者柯勇男，與同有犯意聯絡之人
      頭肇事者王鐙億，以該被保險人所有之車輛發生道路交通
      事故致人受傷為由，向原告申請保險給付而施詐術並行使
      登載不實之道路交通事故證明書，使原告因不知上揭道路
      交通事故證明書係登載不實之公文書而陷於錯誤，而核定
      保險給付新臺幣（下同）1,300,000 元。
（二）對被告抗辯所為之陳述：原告係於本院刑事判決宣判時始
      知悉侵權行為之賠償義務人及損害，故時效應自97年2 月
      15日起算。
（三）綜上，爰依民法第184 條第1 項、第185 條侵權行為之法
      律關係提起本件訴訟等語。並聲明：被告應連帶給付原告
      1,300,000 元，及自支付命令送達最後1 債務人之翌日起
      至清償日止，按週年利率5%計算之利息。
四、被告丙○○則以：依本院95年度訴字第394 號刑事判決所載
    ，被告丙○○僅有判決理由附表7 之各項幫助行為；而依臺
    灣高等法院高雄分院97年度上訴字第895 號刑事判決內容，
    雖將原判決認定被告丙○○僅有該判決理由附表7 之各項幫
    助詐欺行為，變更為共同詐欺，致被告丙○○因此與前夫許
    貴榮、被告甲○○、潘順祺等人成立共同正犯關係，然上開
    二審判決，卻未推翻附表7 內容所載，仍認被告丙○○所涉
    詐欺犯行實際上僅有附表7之各項行為。惟依附表7所認定被
    告丙○○之犯行中，並無本件「柯勇男」之保險事故內容，
    則原告本件之損害僅係許貴榮、甲○○、潘順祺、柯勇男、
    王鐙億等人所致，故被告丙○○與本件損害間顯無任何相當
    因果關係存在，自無須負連帶之侵權行為損害賠償責任。況
    依被告甲○○於本院96年11月20日刑事庭，就檢察官起訴書
    附表3之內容（同一、二審刑事判決附表7之內容）證稱：「
    第一次是許貴榮親手（把錢）交給我，丙○○在車上等，第
    二次是許貴榮下車交給我，我不確定丙○○有無在車上」，
    由上證述內容可知，被告丙○○於本案之角色，僅有偶而應
    許貴榮交代向第三人如甲○○拿取如車禍案件當事人相片等
    物，但張瑞連對於該資料之內容真偽，因僅是代理角色，並
    無過問之必要或質問之餘地，許貴榮又不願將詳情告知被告
    丙○○，是丙○○對於丈夫確實在從事詐領保險金等不法行
    為，並非完全瞭解；復參照其他共同被告如潘順祺、柯勇男
    、王鐙億等人於偵查、一審刑事庭答辯或證述的內容可知，
    本案實際均由許貴榮、潘順祺與渠等接洽、討論及交付款項
    ，而談論及詐領等過程中，被告丙○○均不在場，亦未參與
    ，是被告丙○○實難對本件詐領保險金的過程、詐領若干款
    項等事實為明確陳述，遑論對於根本未經手、如本件起訴內
    容之案件，有何幫助之行為或損害賠償之責任？是原告起訴
    被告丙○○應負本件損害賠償責任，自無理由等語置辯。並
    聲明：原告之訴駁回。
五、被告甲○○則以：其並無共同侵權之行為，其當初係應許貴
    榮之請託，核發登載不實之道路交通事故證明書，惟許貴榮
    取得該交通事故證明書後，作何用途、向何保險公司提出，
    被告甲○○均不知情，故其並無與許貴榮共同向原告詐領保
    險金之行為。另其核發登載不實之道路交通事故證明書，係
    自92年11月間至94年11月間，故原告提起本件訴訟已逾2 年
    之消滅時效等語置辯。並聲明：原告之訴駁回。
六、原告主張被告甲○○負依法行使協助偵查犯罪及有關警察業
    務交通事項之職權，為依法令從事公務之人員，因訴外人許
    貴榮請託並允以事成後將給予報酬，明知道路交通事故未發
    生或係駕駛人自撞，僅依許貴榮所提供之傷者及人頭肇事者
    之年籍、車籍資料，在職務上所掌得以出具之道路交通事故
    證明書之公文書「肇事時間」欄、「肇事地點」欄、「當事
    人姓名」欄、「駕駛或乘坐車輛種類號碼」欄、「肇事情形
    」欄內，登載不實內容，並於完成前開登載不實之道路交通
    事故證明書後交予許貴榮，及原告嗣後核定保險給付1,300,
    000 元等事實，業據提出理賠計算書、汽車險賠款同意書、
    、理賠申請書及上開刑事判決書等文件為證（見第4至8頁、
    第56至171 頁），且為被告甲○○所自認（見第44頁），堪
    信為真實。至原告主張被告甲○○夥同另有幫助詐欺取財犯
    意之被告丙○○，及有共同詐欺取財犯意聯絡之訴外人潘順
    祺，招攬同有犯意聯絡之不符合保險理賠要件之傷者柯勇男
    、人頭肇事者王鐙億，以該被保險人所有之車輛發生道路交
    通事故致人受傷為由，向原告申請保險給付而施詐術並行使
    登載不實之道路交通事故證明書，使原告陷於錯誤而核定上
    開保險給付等情，則均為被告所否認，並分別以前詞置辯。
    經本院與兩造協議簡化爭點，所整理之爭點為：(一)被告是否
    成立侵權行為？(二)若成立，被告甲○○之時效抗辯是否有理
    由？(三)原告得否依侵權行為之法律關係請求被告賠償損害1,
    300,000元？茲將本院得心證之理由分述如下：
（一）被告是否成立侵權行為？
    1.被告丙○○部分：查被告丙○○涉有系爭犯行部分，僅有
      關上開刑事判決附表7 部分，而依被告甲○○於本院言詞
      辯論時先後陳稱：「（你有無把本件肇事者王鐙億的車禍
      資料交給被告丙○○轉交許貴榮？）沒有，第一次是交給
      被告丙○○人頭肇事者張文彬的事故證明單，沒有用信封
      袋裝著，第二次是在長治分駐所，我拿吳雅雯的車禍證明
      單給被告丙○○，他當時在車上，我拿到車上給他。（收
      受附表七編號四、五的酬金捌萬元有無包含本件人頭肇事
      者王鐙億的酬金？）不是。編號四之伍萬元是人頭肇事者
      鄭高勝的酬金，編號五是人頭肇事者張秋娥的車禍酬金，
      但是五萬元，不是三萬元。張文彬那一件我有拿到五萬元
      的酬金，是許貴榮交給我的，被告丙○○沒有陪同。（判
      決附表七編號五的三萬元是哪一個人頭肇事者的賠償金？
      ）是張秋娥，金額為五萬元，判決寫錯了。第一件是張文
      彬，金額是五萬元，是在萬丹消防隊前面交給我的，在分
      駐所隔壁，判決附表寫無酬金是錯的。」等語（見第44至
      46頁、第195頁背面），可知被告丙○○抗辯附表7所認定
      被告丙○○之犯行中，並無本件「柯勇男」之保險事故內
      容一節，應非虛罔。而原告亦稱：「（能否證明高院判決
      附表七編號一、二所示的資料內包含本件人頭肇事者王鐙
      億之資料？）不能證明。（能否證明附表七編號四、五的
      酬金捌萬元包含附表一編號九之參萬元酬金？）不能證明
      。」等語（見第45頁），是依卷內所顯示之證據，尚難認
      定被告丙○○就本件保險事故之保險給付應負侵權行為責
      任，此時依舉證責任分配之法則，即應為有利於被告丙○
      ○之認定，而認原告此部分之主張為無理由。
    2.被告甲○○部分：按因故意或過失，不法侵害他人之權利
      者，負損害賠償責任。數人共同不法侵害者，連帶負賠償
      責任，民法第184條第1項前段及第185條第1項前段分別定
      有明文。又民事上之共同侵權行為與刑事上之共同正犯，
      其構成要件並不完全相同，共同侵權行為人間不以有意思
      聯絡為必要，數人因過失不法侵害他人之權利，苟各行為
      人之過失行為，均為其所生損害共同原因，即所謂行為關
      連共同，亦足成立共同侵權行為，依民法第185條第1項前
      段之規定，各過失行為人對於被害人應負全部損害之連帶
      賠償責任，最高法院22年上字第3437號、67年臺上字第17
      37號判例意旨均足參酌。查被告甲○○與訴外人潘順祺基
      於犯意聯絡，行使公務員登載不實文書罪，業經臺灣高等
      法院高雄分院以97年度上訴字第895 號刑事判決判處有罪
      在案（見第111 頁），且被告甲○○亦自承有核發不實交
      通事故證明書，並交付予訴外人許貴榮之行為，則其行為
      與其他共同被告之詐領行為間，自有相當之因果關係，故
      其行為自已侵害原告之財產權，至其是否知悉訴外人許貴
      榮將持其所開具之不實證明書作何用途、向何保險公司申
      請等情，自無礙原告財產權之損害，故被告甲○○所為與
      其他共同被告已成立共同侵權行為，自應對原告負賠償責
      任。
（二）若成立，被告甲○○之時效抗辯是否有理由？
      原告主張其係於本院刑事判決宣判時方知悉侵權行為之賠
      償義務人及損害等語（見第212 頁）。按「民法第一百九
      十七條第一項規定：『因侵權行為所生之損害賠償請求權
      ，自請求權人知有損害及賠償義務人時起，二年間不行使
      而消滅』。所謂知有損害及賠償義務人之知，係指明知而
      言。如當事人間就知之時間有所爭執，應由賠償義務人就
      請求權人知悉在前之事實，負舉證責任。」（最高法院72
      年臺上字第1428號判例要旨可參）。經查，被告甲○○與
      訴外人許貴榮、潘順祺等人行使偽造不實道路交通事故證
      明書及詐領保險給付之犯罪行為，歷時非短，共犯人數眾
      多，且事實經過複雜，而偵查程序又非公開，衡情原告於
      警方調查及檢察官偵查程序中，應無從知悉特定之共犯成
      員及具體之犯罪事實，加以被告甲○○復無法提出證據證
      明原告於本院為刑事判決前，即已知悉侵權行為之賠償義
      務人與損害，故尚難遽行認定本件侵權行為之請求權，可
      自被告甲○○主張核發不實道路交通事故證明書之時即92
      年11月間至94年11月間起算。基於上述，本件侵權行為請
      求權之時效，應自本院刑事判決宣判時即97年2 月15日起
      算，較為合理，蓋自斯時起，原告應較能確定被告甲○○
      有為本件侵權行為及其損害之金額等具體情事；從而，原
      告於97年10月24日提起本件民事訴訟，並未逾2 年之時效
      期間，被告甲○○抗辯原告本件請求權業已罹於時效而消
      滅，即非可採。
（三）原告得否依侵權行為之法律關係請求被告賠償損害1,300,
      000元？
      綜上，被告丙○○與本件侵權行為尚屬無涉，原告不得依
      侵權行為之規定請求其賠償損害；而被告甲○○依前所述
      ，則應負本件之侵權行為責任，且原告對其請求權之行使
      並未罹於時效，故原告自得依侵權行為之法律關係，請求
      其賠償損害1,300,000元。
七、末按「給付無確定期限者，債務人於債權人得請求給付時，
    經其催告而未為給付，自受催告時起，負遲延責任。其經債
    權人起訴而送達訴狀，或依督促程序送達支付命令，或為其
    他相類之行為者，與催告有同一之效力。」、「遲延之債務
    ，以支付金錢為標的者，債權人得請求依法定利率計算之遲
    延利息。」、「應付利息之債務，其利率未經約定，亦無法
    律可據者，週年利率為百分之五。」民法第229 條第2 項、
    第233 條第1 項前段及第203 條分別定有明文。從而，原告
    依前揭侵權行為之法律關係，請求被告甲○○給付其1,300,
    000 元，及自支付命令送達最後1 債務人即王鐙億之翌日，
    即98年1 月6 日（見第27頁）起至清償日止，按週年利率5%
    計算之利息，為有理由，應予准許；原告逾上開部分所為之
    請求，即請求被告丙○○連帶給付其1,300,000 元及法定遲
    延利息部分，則屬無據，應予駁回。
八、本件為判決之基礎已臻明確，兩造其餘攻擊、防禦方法及舉
    證，經本院審酌後核與判決之結果無影響，爰不一一論駁，
    末此指明。
九、據上論結，本件原告之訴，為一部有理由，一部無理由，依
    民事訴訟法第385 條第1 項前段、第79條、第85條第1 項但
    書，判決如主文。
中    華    民    國    98    年    9     月    10    日
                    民事第一庭  法  官  張以岳
以上正本係照原本作成。
如不服本判決，應於送達後20日內，向本院提出上訴狀並表明上
訴理由，如於本判決宣示後送達前提起上訴者，應於判決送達後
10日內補提上訴理由書（須附繕本）。
中    華    民    國    98    年    9     月    10    日
                                書記官  張婉郁


司法院資訊處製作；財團法人民間司法改革基金會備份。
